【裁判字號】    92,台上,5111
【裁判日期】    920918
【裁判案由】    妨害自由等罪
【裁判全文】
最高法院刑事判決                              九十二年度台上字第五一一一號
    上  訴  人  甲○○
                乙○○
右上訴人等因妨害自由等罪案件，不服台灣高等法院台南分院中華民國九十年三月二
十八日第二審判決（九十年度上訴字第二五一號，起訴案號：台灣台南地方法院檢察
署八十八年度偵字第一四四五五號），提起上訴，本院判決如左：
    主  文
原判決關於甲○○、乙○○部分撤銷，發回台灣高等法院台南分院。
    理  由
本件原判決認定上訴人乙○○因黃銀榮（下或稱黃某）積欠其新台幣（下同）二百二
十萬元未還，乃於民國八十八年十一月二十三日凌晨，邀同上訴人甲○○及吳榮峰、
呂政（後二人業經原審同案判刑確定）至高雄市找黃某要債。彼等於同日二時許在高
雄市○○路「天上人間咖啡廳」找到黃某後，上訴人等及吳榮峰即強押黃某上車，帶
往台南市○○○街三二三號「府城世界ＫＴＶＫ」八號包廂內，以手銬銬住黃某，以
限制其行動自由。並以預藏之鐵鎚、木棍毆打黃某，強迫其清償債務，致黃某左尺骨
骨折右尺骨莖突骨折、雙下肢多處撕裂傷、四肢及腰部及頭部多處挫傷（傷害部分未
據告訴）。黃某因身上無錢，欲向其妹林妤珊（下稱林女）求援，乃提供林女之電話
號碼。上訴人等即共同基於不法所有之意圖，由乙○○打電話予林女，要求其於同日
下午二時前準備五百萬元交付，否則即須交付九百萬元，再不即要將黃某殺害，將照
片寄予林女，致林女心生畏懼向警方報案而未得逞等情。因而撤銷第一審判決，改判
依牽連犯關係從一重論處上訴人等共同意圖為自己不法之所有，以恐嚇使人將本人之
物交付，未遂（甲○○為累犯）罪刑，固非無見。
惟查：按刑法第三十八條第一項第二款、第三款之物，以屬於犯人者為限，得沒收之
，同條第三項前段定有明文。原判決以本案查扣之手銬一付及行動電話二具（000
0000000號、0000000000號）均為上訴人等所有，供本件犯罪所用
之物，而併依刑法第三十八條第一項第二款之規定宣告沒收。惟並未於事實欄內記載
上訴人等究竟如何以上開行動電話二具作為本件犯罪使用之情形，已不足為該部分沒
收之依據。且卷查上訴人乙○○在警詢時陳稱：「另0000000000號（行動
電話）是柯文芳的」等語；於原審陳稱：「手銬是在台南時才撿到的」等語。柯文芳
於警詢時陳稱：上述0000000000號行動電話係伊所有等語。而共犯吳榮峰
於警詢時亦供稱：「手機有二支，一支是劉嘉榮的，一支是柯文芳的」等語；於原審
陳稱：「手銬是我在府城世界的外面的垃圾堆撿到的……」等語（見警卷第九頁正反
面、第十二頁、第十七頁反面、第十八頁，原審卷第四十四頁）。原判決認定上述手
銬一付，及「0000000000號」行動電話一具均為上訴人等所有，似與彼等
上開供述內容未盡相符。究竟實情為何？此與判斷上述手銬及行動電話得否併依刑法
第三十八條第一項第二款之規定宣告沒收攸關。原審未詳予查明釐清，判決內亦未說
明乙○○、柯文芳、吳榮峰上揭所述何以不足採信之理由，遽依前揭規定將上述手銬
一付及「0000000000號」行動電話一具諭知沒收，自有調查未盡及理由不
備之違法。又原判決認定上訴人乙○○、甲○○與吳榮峰、呂政翰等四人共犯本案。
惟卷查被害人黃銀榮在檢察官偵查中陳稱：「我當時被打了昏頭，僅能認出口卡上之
甲○○、吳榮峰、乙○○及呂政翰（很面熟）都有在場……其中有一位『陳文正的人
』知道我在鄉下有房子，及我妹妹也有房子，就說要五百萬元，且約我妹在下午二‧
００要拿錢，否則就要變還九百萬元，若再不寄來的話，就要（將）殺死我的相片寄
給我妹妹」等語（見偵查卷第四十頁）。若其所述屬實，則該所謂「陳文正」者，似
亦為本案之共犯。究竟黃銀榮上開陳述之真意為何？其所稱之「陳文正」者是否確有
其人？若有，其當時是否亦在場參與本件犯行？此項疑點與本案共犯人數之認定有關
，併有根究明白之必要。原審對此未予調查明白，遽行判決，亦嫌調查未盡。再原判
決理由第二段內說明：「被告等於被害人黃銀榮為其等管制中，利用黃銀榮提供其妹
電話，而對其妹施以恐嚇以圖獲取超過債權甚多之財物，則有方法結果之牽連關係，
應從一重依恐嚇取財未遂罪處斷並減輕其刑。」等旨（見原判決第四面倒數第七行至
倒數第五行）。其雖謂「減輕其刑」云云，但並未詳細說明其憑以對上訴人減輕其刑
之法律依據或理由，亦嫌理由欠備。又上訴人等究竟係在強押黃某之前即有要求其交
付五百萬元之意圖？抑或於強押黃某以後，始萌生要求其交付五百萬元之意圖？上開
疑點與上訴人等所為究竟應如何適用法律有關，原審對此未併予調查及說明，遽行判
決，亦有調查未盡及理由不備之違誤。以上或為上訴意旨所指摘，或為本院得依職權
調查之事項，應認原判決關於上訴人等部分有撤銷發回之原因。
據上論結，應依刑事訴訟法第三百九十七條、第四百零一條，判決如主文。
中      華      民      國    九十二    年      九        月     十八   日
                              最高法院刑事第六庭
                                  審判長法官  吳  雄  銘
                                        法官  池  啟  明
                                        法官  石  木  欽
                                        法官  郭  毓  洲
                                        法官  吳  三  龍
      右正本證明與原本無異
                                              書  記  官
中      華      民      國    九十二    年      九      月    二十三    日
                                                                        Ｌ


司法院資訊處製作；財團法人民間司法改革基金會備份。
